臺灣彰化地方法院刑事判決　　　　　　99年度交簡上字第77號
上　訴　人　臺灣彰化地方法院檢察署檢察官
上　訴　人
即　被　告　顏家和
被　　　告　劉伯生
上列上訴人等因被告等過失傷害案件，不服本院99年度交簡字第
1147號中華民國99年8 月9 日第一審判決（聲請簡易判決處刑案
號：臺灣彰化地方法院檢察署99年度偵字第3184號），提起上訴
，本院管轄第二審合議庭判決如下︰
    主  文
上訴均駁回。
    犯罪事實
一、劉伯生明知其未領有適當之汽車駕駛執照，竟仍於民國98年
    9 月18日下午某時，駕駛車牌號碼7510-NW 號自用小客車，
    沿彰化縣田尾鄉○○路由北往南方向行駛，於同日下午4 時
    52 分 許，途經中山路與公園路交岔路口時，原應注意汽車
    行駛時，駕駛人應注意車前狀況，並隨時採取必要之安全措
    施，而依當時日間自然光線、天候晴、柏油路面乾燥無缺陷
    、道路無障礙物，雖安全島之路樹阻礙部分視線，惟依其智
    識、能力並無不能注意之情事，竟疏未注意及此，適有顏家
    和騎乘車牌號碼NNP-310 號重型機車搭載胞弟顏瑋君，沿上
    開中山路由南往北方向行駛至上開交岔路口，欲左轉進入公
    園路，亦疏未注意內側車道設有禁行機車標誌或標線者，應
    依兩段方式進行左轉，不得由內側或其他車道左轉；且轉彎
    車應讓直行車先行，即貿然左轉，以致發現劉伯生所駕駛之
    前開自用小客車時，業已避煞不及而發生擦撞，造成顏家和
    受有頭部外傷合併右側挫傷性腦出血、腦水腫、右足脛腓骨
    骨折等傷害，顏瑋君受有右側尺骨骨折併橈骨頭脫臼、臉部
    撕裂傷6 公分等傷害，劉伯生則受有右側顱內硬腦膜下出血
    之傷害。嗣劉伯生、顏家和肇事後於有偵查權之機關或公務
    員發覺前，劉伯生即在肇事現場，而顏家和則在醫院，分別
    向到現場處理車禍之警員陳尚明陳明其為肇事者及肇事之經
    過，並願接受裁判。
二、案經劉伯生、顏家和、顏瑋君訴由彰化縣警察局北斗分局報
    告臺灣彰化地方法院檢察署檢察官偵查並聲請以簡易判決處
    刑。
    理  由
一、證據能力之審酌：
  (一)按「被告以外之人於審判外之言詞或書面陳述，除法律有規
    定者外，不得作為證據。」刑事訴訟法第159 條第1 項固定
    有明文。惟按「被告以外之人於審判外之陳述，雖不符前4
    條之規定，而經當事人於審判程序同意作為證據，法院審酌
    該言詞陳述或書面陳述作成時之情況，認為適當者，亦得為
    證據。當事人、代理人或辯護人於法院調查證據時，知有第
    159 條第1 項不得為證據之情形，而未於言詞辯論終結前聲
    明異議者，視為有前項之同意。」刑事訴訟法第159 條之5
    亦規定甚明。本件證據中道路交通事故現場圖、道路交通事
    故調查報告表（一）（二）、交通事故談話紀錄表、一品堂
    中醫診所診斷證明書（顏家和）、笙華中醫診所診斷證明書
    （顏家和）、童綜合醫療社團法人童綜合醫院一般診斷書（
    顏家和、顏瑋君）、財團法人彰化基督教醫院雲林分院99年
    10月18日九十九彰基雲林分院字第099100032 號函、臺灣省
    車輛行車事故覆議鑑定委員會100 年1 月4 日覆議字第1006
    200023號函等，雖均屬被告以外之人於審判外之書面陳述，
    惟被告及公訴人於本院調查證據時，知有上情而未於言詞辯
    論終結前聲明異議，本院審酌該等陳述或係警察機關依現場
    狀況而做成，或係專業之醫療人員依診斷結果所為之陳述，
    均無何違法不當之處，亦無證據證明有不足採信之情況，本
    院認以之做為證據，應屬適當，該等陳述應有證據能力。
  (二)證人即告訴人顏瑋君於偵訊中之證詞，亦屬被告以外之人於
    審判外之陳述，依刑事訴訟法第159 條第1 項之規定，本不
    得做為證據。惟按被告以外之人於偵查中向檢察官所為之陳
    述，除顯有不可信之情況者外，得為證據，刑事訴訟法第
    159 條之1 第2 項定有明文。上開陳述均係在檢察官前所做
    成，並均有具結擔保其陳述之正確性，並無何顯不可信之情
    況，依前開法條意旨，自得做為證據。
  (三)按刑事訴訟法第159 條之4 第2 款規定「從事業務之人於業
    務上或通常業務過程中所須製作之紀錄文書、證明文書」及
    「公務員職務上製作之紀錄文書、證明文書」亦得為證據，
    立法意旨在於該等文書或係「公務員依其職權所為，與其責
    任、信譽攸關，若有錯誤、虛偽，公務員可能因此負擔刑事
    及行政責任，從而其正確性高，且該等文書經常處於可受公
    開檢查（Public Inspection） 之狀態，設有錯誤，甚易發
    現而予及時糾正，是以，除顯有不可信之情況外，其真實之
    保障極高。」，或係「於通常業務過程不間斷、有規律而準
    確之記載... 大部分紀錄係完成於業務終了前後，無預見日
    後可能會被提供作為證據之偽造動機，其虛偽之可能性小，
    何況如讓製作者以口頭方式於法庭上再重現過去之事實或數
    據亦有困難，因此其亦具有一定程度之不可代替性，除非該
    等紀錄文書或證明文書有顯然不可信之情況，否則有承認其
    為證據之必要。」（刑事訴訟法第159 條之4 立法理由第3
    項參照），而卷附財團法人彰化基督教醫院雲林分院病歷係
    醫生或護士等醫護人員，於其通常診療業務過程中之記載，
    且完成於業務終了前後，而每位醫師診治之病人甚多，若不
    依賴病歷紀錄，亦難以全憑記憶就診治時之病情為正確之陳
    述具有不可替代性，揆諸前開法條意旨，得做為證據。
  (四)卷附現場照片乃是以機械方式攝取現場情況而成，並非供述
    證據，並無傳聞法則之適用，且亦查無其他不得做為證據之
    事由，應有證據能力。
  (五)按「法院或檢察官得囑託醫院、學校或其他相當之機關、團
    體為鑑定，或審查他人之鑑定，並準用第203 條至第206 條
    之1 之規定。」、「鑑定之經過及其結果，應命鑑定人以言
    詞或書面報告。」，亦分別為刑事訴訟法第208 條第1 項前
    段、第206 條第1 項定明定。是經法院或檢察官囑託相當之
    機關為鑑定後，經鑑定人以書面報告其鑑定之結果者，即屬
    同法第159 條第1 項所謂之「法律有規定者」，不受該條項
    規定「不得作為證據」之限制。且同法第208 條第1 項前段
    對於法院或檢察官囑託相當之機關為鑑定之情形，僅規定：
    「準用第203 條至第206 條之1 之規定」，至於同法第202
    條有關「鑑定人應於鑑定前具結」之規定，則不在準用之列
    。故於法院或檢察官囑託相當之機關為鑑定，而該受囑託機
    關以書面報告鑑定結果之情形，既非屬依法應具結者。是同
    法第158 條之3 有關「證人、鑑定人依法應具結而未具結者
    ，其證言或鑑定意見，不得作為證據」之規定，於此時即無
    適用之餘地。而臺灣省彰化縣區車輛行車事故鑑定委員會99
    年5 月10日彰鑑字第0995600956號函送之鑑定意見書，揆諸
    上開說明，即不受刑事訴訟法第158 條之3 及同法第159 條
    第1 項之限制，自得作為證據。
  (六)本件所引證據，公訴人、被告均不爭執證據能力，亦無違法
    取得或其他不得做為證據之事由，均有證據能力，合先敘明
    。
二、公訴人及被告顏家和上訴意旨，分敘如下：
  (一)本件上訴人即公訴人上訴意旨略以：本件被告劉伯生明知其
    無適當駕駛執照，仍執意開車上路，並以一過失駕駛行為，
    同時造成告訴人顏家和、顏瑋君分別受有頭部外傷、右側尺
    骨骨折併橈骨頭脫臼等傷害，足認被告違反交通規則明顯重
    大。又被告犯罪後，既未向告訴人等表示歉意，且亦未與告
    訴人等達成和解，顯然毫無悔意可言，犯後態度明顯不佳，
    是原判決僅論處被告有期徒刑3 月之刑，顯然過輕，應予撤
    銷原判決，並判處較原審為重之刑度等語。
  (二)又本件被告顏家和上訴意旨略以：本案車禍發生地點並未設
    有機車兩段式左轉號誌及待轉區，因此於綠燈號誌時左轉之
    駕駛行為應為合法。又被告劉伯生行車速度過快，伊已盡相
    當之注意仍無法發現劉伯生之車輛，是以其並非不讓直行車
    先行，而是無法反應。再者，被告劉伯生於案發後一星期內
    曾到醫院探視，然並未見被告劉伯生有何受傷之跡象，而於
    事後數十日才說受有右側顱內硬腦膜下出血之傷害，顯非合
    理，是縱使被告顏家和有行車上之疏失，亦無過失傷害可言
    ，請求撤銷原判決，並改判無罪等語。
三、訊據被告顏家和固不否認確於前揭時地騎乘機車與被告劉伯
    生所駕車輛發生撞擊，惟被告2 人均矢口否認有何過失傷害
    犯行，被告劉伯生辯稱：伊雖無照駕駛，但對於車禍發生之
    過失與否和駕照之有無並非必然的關係，且被告顏家和為肇
    事主因云云；被告顏家和則辯稱：伊認為雙方均有過失，但
    伊並未看到被告劉伯生有何傷勢，且被告劉伯生就診之醫院
    並未確認被告劉伯生顱內出血之傷害時點，故伊並無過失傷
    害行為云云。惟查：
  (一)本件被告劉伯生駕駛車牌號碼7510-NW 號自用小客車，被告
    顏家和騎乘車牌號碼NNP-310 號重型機車搭載胞弟顏瑋君，
    於上開時間、地點，發生碰撞肇事之事實，業據被告劉伯生
    、顏家和供承在卷，且經被害人顏瑋君於警詢、偵查中指述
    綦詳（見警卷第8 頁至第10頁、偵卷第20頁），復有道路交
    通事故調查報告表（一）、（二）、道路交通事故現場圖及
    現場照片共9 張附卷可稽（見警卷第11頁至第18頁），是此
    部分事實，堪先認定。而被告顏家和確因本件車禍撞擊致受
    有頭部外傷合併右側挫傷性腦出血、腦水腫、右足脛腓骨骨
    折等傷害，被害人顏瑋君則受有右側尺骨骨折併橈骨頭脫臼
    、臉部撕裂傷6 公分等傷害，此有一品堂中醫診所診斷證明
    書（顏家和）、笙華中醫診所診斷證明書（顏家和）、童綜
    合醫療社團法人童綜合醫院一般診斷書（顏家和、顏瑋君）
    等在卷可憑（見警卷第21頁至第25頁），是被告顏家和、被
    害人顏瑋君因本件車禍而受有傷害之事實，同堪認定。
  (二)按「機器腳踏車行駛至交岔路口，其轉彎，應依標誌或標線
    之規定行駛；無標誌或標線者，應依第一百零二條及下列規
    定行駛：一、內側車道設有禁行機車標誌或標線者，應依兩
    段方式進行左轉，不得由內側或其他車道左轉」、「汽車行
    駛至交岔路口，其行進、轉彎，應依下列規定：七、轉彎車
    應讓直行車先行」，道路交通安全規則第99條第2 項第1 款
    、第102 條第1 項第7 款分別定有明文。被告顏家和所行駛
    之中山路由南往北方向，其內側車道設有「禁行機車」之標
    線，此有交通部公路總局第二區養護工程處彰化工務段99年
    7 月15日、99年7 月28日函暨所附現場位置圖及「禁行機車
    」標線之照片在卷可稽（原審卷第34頁、第37頁至第38頁）
    ，而被告顏家和亦坦承伊係自中山路欲左轉進入公園路，則
    其係左轉車輛，被告顏家和本應注意轉彎車應讓直行車先行
    ，且其騎乘機車在設有「禁行機車」標線路段，應遵守規定
    依兩段方式進行左轉，被告顏家和未依規定兩段式左轉，且
    未禮讓被告劉伯生之直行車先行，其駕駛行為自有過失無訛
    ，而本件經送臺灣省彰化縣區車輛行車事故鑑定委員會鑑定
    結果亦同此見解，此有該委員會99年5 月10日彰鑑字第0995
    600956號函送之鑑定意見書1 份在卷可憑（見偵卷第24頁至
    第27頁）。另前開鑑定意見書經送臺灣省車輛行車事故覆議
    鑑定委員會覆議，該會100 年1 月4 日覆議字第1006200023
    號函稱：若兩車行駛時中山路燈號為綠燈，則同臺灣省彰化
    縣區車輛行車事故鑑定委員會鑑定意見，若據被告顏家和偵
    訊中所稱係停在中山路右側慢車道，待公園路燈號變為綠燈
    ，中山路為紅燈時再左轉公園路，則因涉及號誌問題，何者
    闖紅燈無法確認，無法予以覆議（見本院卷第91頁）。然被
    告顏家和確係自中山路左轉公園路，業如前述，是被告顏家
    和與被告劉伯生均係在中山路上行駛，故兩車之燈號相同，
    並無一方闖紅燈而他方為綠燈之可能，故本件應無號誌無法
    確認之問題，應認為覆議結果亦同意原鑑定之意見，附此敘
    明。
  (三)被告顏家和雖以被告劉伯生並未因本件車禍受有傷害為辯，
    惟查：被告劉伯生於本件車禍後，曾於98年9 月21日因頭部
    外傷至財團法人彰化基督教醫院雲林分院就診，並於98年11
    月30日住院檢查，診斷出右側顱內硬腦膜下出血之傷害，並
    於98年12月1 日施行顱骨鑽孔手術，在98年12月4 日出院，
    共住院5 天等情，有財團法人彰化基督教醫院雲林分院99年
    10月18日九十九彰基雲林分院字第099100032 號函暨所附病
    歷紀錄及98年12月10日所出具之診斷證明書各1 份在卷可佐
    （見本院卷第44頁至第55頁），而被告劉伯生於98年9 月21
    日就診有頭痛現象，未見重大頭部外傷，於98年11月30日就
    診時，發現右側顱內硬腦膜下出血，屬於慢性出血，依一般
    醫理研判，應有二個月以上之時間，此參卷附之99年10月13
    日主治醫師回復單1 紙至明（見本院卷第43頁），推算其時
    間上與本件車禍發生之時間吻合，且被告劉伯生所受傷之部
    位係頭部，亦未見有重大之外傷，是其未能於車禍現場立即
    發現頭部已受有上述之傷害而作進一步之檢查，亦屬事理之
    常，故尚難僅因其事後始發現，而遽認該傷害並非本次車禍
    所造成，而為有利被告顏家和之認定。而本件又查無其他獨
    立之自然原因或第三者之介入，產生因果關係中斷之事故，
    堪信本件被告劉伯生所受之右側顱內硬腦膜下出血之傷害與
    被告顏家和之過失行為間確實具有相當因果關係甚明，是其
    前揭所辯，均無足採，本件被告顏家和上開過失傷害犯行，
    堪以認定。
  (四)再按汽車行駛時，駕駛人應注意車前狀況，並隨時採取必要
    之安全措施，道路交通安全規則第94條第3 項定有明文。被
    告劉伯生沿中山路由北往南方向直行至公園路欲通過交岔路
    口時，原即不得貿然通過，而應注意車前狀況，並隨時採取
    必要之安全措施，且依前開卷附相片顯示，被告劉伯生所駕
    車輛之撞擊點係位於被告所駕車輛之左前車頭，顯見被告依
    其視線所及當能注意左側前方之來車，且亦無不能注意之情
    形，詎竟疏於注意左右來車即貿然前行，雖被告顏家和亦有
    未讓直行車先行之過失，惟此並不影響被告劉伯生過失責任
    之成立，併予敘明。
四、按量刑之輕重係屬事實審法院得依職權自由裁量之事項，苟
    已斟酌刑法第57條各款所列情狀而未逾法定刑度，即不得遽
    指為違法。且在同一犯罪事實與情節，如別無其他加重或減
    輕之原因，下級審法院量定之刑，亦無過重或失輕之不當情
    形，則上級審法院對下級審法院之職權行使，原則上應予尊
    重（最高法院85年度台上字第2446號判決參照）。原審以被
    告劉伯生、顏家和所犯刑法第284 條第1 項前段之普通過失
    傷害罪行均事證明確，被告劉伯生以一過失駕駛行為，造成
    顏家和、顏瑋君受有傷害，應從一重處斷，並審酌被告劉伯
    生無照騎乘機車，而依道路交通管理處罰條例第86條第1 項
    加重其刑，及被告劉伯生、顏家和於肇事後自首而受裁判，
    均依刑法第62條前段之規定減輕其刑，以及參酌其他相關情
    狀，據以論罪科刑，分別判處被告劉伯生有期徒刑3 月、被
    告顏家和有期徒刑2 月，並均諭知易科罰金之折算標準，核
    無違誤不當，上訴人即公訴人指摘原判決量刑過輕，上訴人
    即被告顏家和以其並無過失而指摘原判決不當，請求撤銷原
    判決，均為無理由，均應駁回上訴。
據上論斷，應依刑事訴訟法第455 條之1 第1 項、第3 項、第36
8 條，判決如主文。
本案經檢察官賴志盛到庭執行職務。
中    華    民    國   100    年    3     月    8     日
                  刑事第五庭  審判長法  官  周淡怡
                                    法  官  蔡家瑜
                                    法  官  王奕勛
以上正本證明與原本無異。
不得上訴。
中    華    民    國   100    年    3     月    8     日
                                    書記官  戴國安